臺灣臺南地方法院民事判決　　　　　　　99年度訴字第1382號
原　　　告　陳菁甫
被　　　告　台南市政府
法定代理人　賴清德
訴訟代理人　許文耀
上列當事人間請求返還土地事件，經本院於民國100年1月18日言
詞辯論終結，判決如下：
    主  文
原告之訴駁回。
訴訟費用新臺幣伍仟陸佰貳拾元由原告負擔。
    事實及理由
一、程序方面
    本件原告起訴時，被告之法定代理人原為許添財，嗣於民國
    99年12月25日變更為賴清德，被告現法定代理人聲明承受訴
    訟，應予准許，合先敘明。
二、原告方面：
  (一)坐落臺南市○○區○○段686-31地號土地（下稱系爭土地）
    為原告所有，原告否認系爭土地為現有巷道，被告擅自於系
    爭土地上鋪設柏油、水泥路面（水泥路面下方為排水溝），
    爰依民法第767條及侵權行為法律關係規定，訴請被告剷除
    系爭土地上之柏油、水泥地面，將土地回復原狀返還原告。
    若被告認定系爭土地為現有巷道，原告要求被告徵收系爭土
    地。並聲明：被告應將坐落臺南市○○區○○段686-31地號
    土地上，如臺南市安南地政事務所99年11月24日複丈成果圖
    所示C部分面積20.16平方公尺之柏油地面，及D部分面積16.
    33平方公尺之水泥地面剷除，將土地返還原告。
三、被告方面：
    對系爭土地為原告所有不爭執，惟系爭土地上之柏油、水泥
    地面、排水溝係台南市安南區公所依照台南市建築管理自治
    條例養護鋪設，並非被告所為。並聲明：駁回原告之訴。
四、本院得心證之理由:
  (一)按當事人主張有利於己之事實者，就其事實有舉證之責任，
    民事訴訟法第277條前段定有明文。本件原告主張被告於其
    所有系爭土地上舖設柏油、水泥路面云云，惟為被告所否認
    ，則依上開法文之規定，自應由原告就其主張被告於系爭土
    地上舖設柏油、水泥路面等情，負舉證責任。查：系爭土地
    為「臺南市○○區○○路1段159巷21弄」之一部分，而臺南
    市安南區公所依「98年度安南區○○里路溝改善工程」施工
    內容對「臺南市○○區○○路1段159巷21弄」進行原有路面
    柏油刨除重鋪改善工作乙節，有臺南市安南區公所100年1月
    14日南安經字第1000000615號函在卷可稽，是原告主張被告
    於系爭土地上舖設柏油、水泥路面云云，已難採信。
  (二)系爭土地為既成道路：
  1.按公用地役關係乃私有土地而具有公共用物性質之法律關係
    ，與民法上地役權之概念有間。既成道路成立公用地役關係
    之要件為﹕1.須為不特定之公眾通行所必要，而非僅為通行
    之便利或省時。2.於公眾通行之初，土地所有權人並無阻止
    之情事。3.須經歷之年代久遠而未曾中斷，所謂年代久遠雖
    不必限定其期間，但仍應以時日長久，一般人無復記憶其確
    實之起始，僅能知其梗概。既成道路符合上開要件因而成立
    公用地役關係，並不以登記為成立要件。私有土地存在公用
    地役關係時，其所有權人對土地已無法自由使用收益，形成
    因公益而特別犧牲其財產上利益之現象（參照司法院大法官
    會議釋字第400號解釋之解釋文及解釋理由書），此觀最高
    法院87年台上字第1842號判決意旨即明。是以私有土地實際
    供公眾通行數十年之道路使用，公法上應認為已有公用地役
    關係存在，其所有權之行使應受限制，土地所有人不得違反
    供公眾通行之目的而為使用（行政法院46年判字第39號判例
    參照），亦有最高法院88年台上字第3479號判決意旨可參。
  2.查：
  (1)系爭土地大部分為柏油路面；系爭土地上鋪設水泥部分，其
    下設有排水溝；系爭土地構成為臺南市○○區○○路1段159
    巷21弄之一部分；而臺南市○○區○○路1段159巷21弄兩側
    為門牌號碼臺南市○○區○○路1段159巷21弄1號至32號等
    住戶；且臺南市○○區○○路1段159巷21弄係無尾巷弄，該
    弄兩側居民以臺南市○○區○○路1段159巷21弄為對外唯一
    通路等情，業經本院到場勘驗屬實，並有勘驗筆錄及現場照
    片附卷可考（見本院卷第24至26頁，本院99年度交聲字第11
    55號影卷第45至50頁）。
  (2)又臺南市○○區○○路1段159巷21弄於整編前為臺南市○○
    區○○街1段153巷21弄，有台南市安南區戶政事務所100年1
    月10日南市安南戶字第1000000140號函檢附之門牌整編資料
    可憑（見本院卷第49至50頁）；依台南市政府公共工程處70
    年5月25日南工造字第35899-35906號建照附圖及70年1月24
    日南工都二字第1249號建築線指定圖及台南市政府77年000
    00000號及80年00000000號建築線指定圖，臺南市○○區○
    ○路1段159巷21弄（即建築線指定圖上所示之長溪街1段153
    巷21弄）即標示為既成巷道乙情，有台南市政府99年12月8
    日南市都管字第09916554140號函，及99年12月15日南市工
    建字第09930415530號函檢附之（70）南工造字第35899-359
    06號建照執照正本可稽（見本院卷第54至55頁，本院99年度
    交聲字第1155號影卷第63至65頁），顯見系爭土地所在之臺
    南市○○區○○路1段159巷21弄業經通行經歷之年代久遠而
    未曾中斷。
  (3)依上，系爭土地構成為臺南市○○區○○路1段159巷21弄之
    一部分，而為不特定之公眾通行所必要，非僅為通行之便利
    或省時；另由申請建照及建築線指定圖時，申請人將之標示
    為巷道乙情，亦足證於公眾通行之初，土地所有權人並無阻
    止之情，且至今經歷之年代久遠而未曾中斷，是系爭土地應
    為既成道路，堪可認定。
五、綜上所述，原告依民法第767條及侵權行為法律關係，請求
    被告應將坐落臺南市○○區○○段686-31地號土地上，如臺
    南市安南地政事務所99年11月24日複丈成果圖所示C部分面
    積20. 16平方公尺之柏油地面，及D部分面積16.33平方公尺
    之水泥地面剷除，將土地返還原告，為無理由，應予駁回。
六、本件事證已明，兩造其餘主張、陳述及攻擊、防禦方法，均
    與本判決所為前開判斷不生影響，爰不逐一論述，附此敘明
    。
七、按訴訟費用，由敗訴之當事人負擔；法院為終局判決時，應
    依職權為訴訟費用之裁判，民事訴訟法第78條及第87條第1
    項分別定有明文。本件訴訟費用額為5,620元（第一審裁判
    費用），應由敗訴之原告負擔，爰依上開規定確定原告應負
    擔之訴訟費用如主文第2項所示。
八、據上論結，本件原告之訴為無理由，依民事訴訟法第78條、
    第87條第1項，判決如主文。
中    華    民    國   100    年    1     月    31    日
                  民事第三庭    法  官  王淑惠
以上正本係照原本作成。
如對本判決上訴，須於判決送達後20日內向本院提出上訴狀。
如委任律師提起上訴者，應一併繳納上訴審裁判費。
中    華    民    國   100    年    1     月    31    日
                                書記官  任婉筠